臺灣高等法院民事判決　　　　　　　　 92年度上易字第903號
上　訴　人　育鋒企業有限公司
法定代理人　陳玉好
訴訟代理人　鄭敏郎律師
　　　　　　葉建明
被　上訴人　將新水電工程有限公司
法定代理人　陳利源
訴訟代理人　翁顯杰律師
上列當事人間請求給付工程款事件，上訴人對於中華民國九十二
年四月三十日臺灣桃園地方法院九十一年度訴字第九四○號第一
審判決提起上訴，並為聲明之減縮，經本院於九十四年十月二十
五日言詞辯論終結，判決如下：
    主  文
原判決關於駁回上訴人後開第二項之訴部分，及訴訟費用之裁判
均廢棄。
被上訴人應給付上訴人新台幣壹佰壹拾伍萬元，及自民國九十一
年四月十六起至清償日止，按週年利率百分之五計算之利息。
第一、二審訴訟費用，由被上訴人負擔。
    事實及理由
一、被上訴人請求利息之起算日原為九十年一月十一日，於本院
    減縮為自九十一年四月十六日起算，核與民事訴訟法第四百
    四十六條第一項但書、二百五十五條第一項第三款規定相符
    ，應予准許。
二、上訴人起訴主張：被上訴人於八十九年間，承攬台朔重工股
    份有限公司（下稱台朔公司）之「臺北儲運站電氣工程中之
    臺北港地下配管」工程，嗣將上開工程其中部分轉包予上訴
    人，經上訴人施工到一階段，被上訴人要求結算已經完工之
    部分，結算結果：被上訴人應給付上訴人：施工管路及工
    資等部分新台幣（下同）五百六十萬元，並加計百分之五之
    營業稅金，上訴人已先進場施作部分，其材料費八十六萬
    六千八百九十七元。上開結算之結果，兩造合意簽訂估價單
    (一)（即施工管路及工資等部分）及估價單(二)（即材料費部分
    ），就估價單(一)之部分，上訴人於九十年一月八日授權訴外
    人葉建明代理簽署估價單，被上訴人則授權訴外人許吉松代
    理簽署估價單，兩造間就工程款應已達成上開合意。被上訴
    人雖已給付上訴人共五百四十六萬六千八百九十七元，然而
    就估價單(一)所記載之工程款部分，被上訴人尚有一百萬元之
    工程款未給付，且已付之工程款有三百萬元，尚未加計百分
    之五之營業稅金予上訴人，共計尚有一百一十五萬元工程款
    未清償，上訴人屢次催討，被上訴人均不置理，上訴人爰依
    承攬契約關係，請求被上訴人給付一百一十五萬元及自兩造
    對於工程款意思表示合致之日（即九十年一月十一日）起至
    清償日止，按年息百分之五計算之利息，並陳明願供擔保，
    請准宣告假執行。
三、被上訴人則以：兩造於八十九年間，競標台朔公司臺北儲運
    站電氣工程，因上訴人之標價過高，而由被上訴人標得上開
    工程，被上訴人本可獨自完成該承攬工程，惟上開工程在尚
    未完成發包手續前，上訴人已進場施作，被上訴人雖同意以
    被上訴人得標之細項工程價格交由上訴人施作，並將上訴人
    先已進場施作之部分以上開標得之細項工程價格計算工程款
    予上訴人，經被上訴人結算，上訴人施作之工程款應僅為四
    百六十五萬九千五百零八元，而被上訴人已匯入上訴人公司
    法定代理人陳玉好帳戶五百四十六萬六千八百九十七元，被
    上訴人業已清償系爭承攬契約之工程款，上訴人不得再為請
    求。上訴人雖曾傳真估價單(一)要求被上訴人同意，但均遭被
    上訴人拒絕，被上訴人否認上訴人所提估價單(一)形式之真正
    ，被上訴人並未授權訴外人許吉松簽立上開估價單(一)，上訴
    人執該估價單(一)向被上訴人請求給付工程款，實屬無據。上
    訴人承攬上開工程，施工不良，由被上訴人僱工修復，支出
    一百十四萬八千九百三十三元，該工程瑕疵一百十四萬八千
    九百三十三元，被上訴人主張抵銷等語，資為抗辯。
四、原審對於上訴人之請求，判決上訴人全部敗訴，上訴人聲明
    不服，求為廢棄原判決，並求為命被上訴人應給付上訴人一
    百一十五萬元，及自九十一年四月十六日起至清償日止，按
    年息百分之五計算之利息。被上訴人則求為判決駁回上訴。
五、經查：被上訴人於八十九年間，承攬台朔公司之「臺北儲運
    站電氣工程中之臺北港地下配管」工程，被上訴人同意就上
    開估價單(一)(二)上所載之工程與上訴人成立次承攬契約，被上
    訴人對於估價單(二)所記載之八十六萬六千八百九十七元業已
    清償，並另清償之四百六十萬元，共計被上訴人已清償工程
    款五百四十六萬六千八百九十七元，為兩造所不爭執，並有
    工程承攬書、工程估價單、上海商業儲蓄銀行匯出匯款申請
    書五紙附卷可按 (見原審卷第四三至五四頁），足堪信為真
    實。上訴人主張：就估價單(一)所載之工程，兩造約定報酬為
    五百六十萬元部分，被上訴人尚有一百萬元之工程款及一十
    五萬元之營業稅金，共計一百一十五萬元仍未清償，並提出
    估價單(一)影本一紙為證（見原審支付命令卷第五頁），惟被
    上訴人否認該估價單形式之真正，並抗辯兩造約定之承攬報
    酬為四百六十二萬八千一百零三元（不含營業稅）云云。經
    查：
  (一)系爭估價單(一)上載明十項工程，總價六百三十六萬二千一百
    七十元，降價為五百六十萬元，營業稅外加百分之五，其上
    有上訴人公司葉建明及被上訴人公司「許吉松」之簽名，證
    人許吉松於本院證稱：「估價單(一)是我簽的沒有錯，兩造在
    場的人是育鋒企業有限公司的葉建明，將新公司是陳利源在
    場。陳利源沒有委託我代表將新公司處理此件事。兩造已敲
    定價格為五百六十萬元，當時陳利源在場並未反對該價格」
    等語（見本審卷一第六一頁至第六三頁）。證人許吉松與被
    上訴人之法定代理人陳利源係表兄弟（見本院卷一第六一頁
    至第五二頁），其證言部分有利上訴人（例如證人簽署估價
    單(一)未經被上訴人授權）；部分有利被上訴人（例如：兩造
    同意報酬為五百六十萬元），且證人張明雄亦證稱：伊為當
    時台朔公司系爭工程之承辦人，育鋒公司和將新公司是上、
    下包的關係，有看到估價單(一)，當時有證人張明雄、葉建明
    、陳利源、許吉松在場等語（見本院卷二第六六頁），故本
    院認證人許吉松立場公允，證言實在。被上訴人雖未授權證
    人許吉松簽立估價單(一)，惟兩造既口頭同意，估價單(一)上所
    載之工程報酬為五百六十萬元，被上訴人自應受該口頭約定
    之拘束。
  (二)被上訴人雖以：兩造係約定按被上訴人與台朔公司間之承攬
    價格四百六十二萬八千一百零三元（不含營業稅）計算報酬
    云云，惟被上訴人所舉之證人張明雄、夏自強均不知兩造間
    之承攬報酬係按被上訴人與台朔公司間之承攬價格四百六十
    二萬八千一百零三元（不含營業稅）計算（見本院卷二第六
    四頁至第六六頁）。被上訴人與臺朔公司間之承攬契約，其
    投標係以總價計算，估價單(一)上所載之工程，僅係其中部分
    工程，對於單價部分，被上訴人得隨時調整，只要總額不變
    ，即不影響得標機會，故標單上之價格未必是實際成本價格
    ，被上訴人不得以其與臺朔公司間就估價單(一)上所載之工程
    之承攬價格四百六十二萬八千一百零三元（不含營業稅），
    即推論兩造間約定之價格為四百六十二萬八千一百零三元（
    不含營業稅）。被上訴人既未舉證以實其說，其主張兩造約
    定之價格為四百六十二萬八千一百零三元，即不足採。
  (三)兩造自認估價單(一)上所載之工程報酬業已約定，惟兩造主張
    之金額不一，揆諸前開說明，上訴人主張工程報酬為五百六
    十萬元（不含營業稅），堪信為真實。
六、估價單(一)部分工程之承攬報酬為五百六十萬元（不含營業稅
    ），被上訴人已給付四百六十萬元（不含營業稅），（見本
    院卷二第八一頁、第一二七頁、原審卷第四一頁至第四二頁
    、第四九頁至第五五頁），則上訴人請求一百萬元（000000
    0-0000000=0000000）， 及三百萬元部分之營業稅十五萬元
    （0000000×5%=150000），合計一百十五萬元，即自支付命
    令送達翌日即九十一年四月十六起，至清償日止，按週年利
    率百分之五計算之利息，為有理由，應予准許。
七、按「工作有瑕疵者，定作人得定相當期限，請求承攬人修補
    之」；「承攬人不於前項期限內修補者，定作人得自行修補
    ，並得向承攬人請求償還修補必要之費用」，民法第四百九
    十三條第一、二項定有明文。又按因可歸責於承攬人之事由
    ，致工作發生瑕疵者，定作人得請求承攬人修補、解除契約
    、減少報酬及損害賠償；其請求修補時，應先定相當期限，
    請求承攬人為之，承攬人不於該期限內修補者，定作人始得
    自行修補，並向承攬人請求償還修補必要之費用，此觀民法
    第四百九十四條、第四百九十三條第一項、第二項之規定即
    明。故承攬人對於工作瑕疵應負責任，以有可歸責之事由為
    前提；定作人之自行修補，更應以承攬人不於定作人所定期
    限內為修補，或拒絕修補為要件。（最高法院九十一年度台
    上字第七七一號、八十六年度台上字第五五六號判決參照）
    。被上訴人主張：上訴人之工程有瑕疵，依民法第四百九十
    三條瑕疵修補請求權之規定，就工程瑕疵一百十四萬八千九
    百三十三元主張抵銷云云（見本院卷一第一七五頁）。上訴
    人則否認工作物有瑕疵及被上訴人有通知修補瑕疵等語。查
    ：被上訴人主張之瑕疵縱令屬實，惟上訴人否認被上訴人有
    通知修補瑕疵，被上訴人並未舉證以實其說，其未定相當期
    限催告，請求上訴人修補瑕疵，逕依民法第四百九十三條瑕
    疵修補請求權之規定請求返還修補費用，自不足取，其主張
    抵銷，自屬無據。
八、綜上所述，上訴人本於承攬之法律關係，請求被上訴人給付
    一百十五萬元，即自支付命令送達翌日即九十一年四月十六
    起，至清償日止，按週年利率百分之五計算之利息，為有理
    由，應予准許。原審就上開應准許部分，為上訴人敗訴之判
    決，尚有未洽，上訴意旨求予廢棄改判，為有理由，爰由本
    院予以廢棄改判如主文第二項所示。又本件上訴利益未逾一
    百五十萬元，不得上訴第三審，本院之判決屬確定之終局判
    決，故無宣告假執行之必要，原審駁回假執行之聲請，理由
    雖然不同，結果並無不合，仍應予維持。
九、本件事證已臻明確，兩造其餘攻擊、防禦方法及未經援用之
    證據，經本院審酌後認對判決結果不生影響，爰不一一論列
    ，附此敘明。
十、據上論結，本件上訴為有理由，依民事訴訟法第四百五十條
    、第七十八條，判決如主文。
中　　華　　民　　國　　94　　年　　11　　月　　8 　　日
                  民事第十二庭審判長法  官  鄭 雅 萍
                                    法  官  吳 謀 焰
                                    法  官  林 恩 山
正本係照原本作成。
不得上訴。
中　　華　　民　　國　　94　　年　　11　　月　　9 　　日
　　　　　　　　　　　　　　　　　　書記官  周淑靜
